【裁判字號】    89,簡上,187
【裁判日期】    890830
【裁判案由】    給付簽帳卡消費款
【裁判全文】
臺灣臺北地方法院民事判決  八十九年度簡上字第一八七號
    上  訴  人  甲○○
                丁○○
    被上訴人    華南商業銀行股份有限公司
    法定代理人  乙○○
    訴訟代理人  丙○○
右當事人間請求給付簽帳卡消費款事件，上訴人對於中華民國八十八年十二月十七日
本院新店簡易庭八十八年度店簡字第三七六號第一審判決提起上訴，本院判決如左：
    主  文
原判決關於命上訴人連帶給付超過壹仟元部分及該部分假執行之宣告暨訴訟費用之裁
判均廢棄。
右開廢棄部分，被上訴人在第一審之訴及其假執行之聲請均駁回。
其餘上訴駁回。
第一審（已確定部分除外）、第二審訴訟費用由上訴人連帶負擔百分之一，餘由被上
訴人負擔。
    事  實
甲、上訴人方面：
一、聲明：
（一）原判決不利於上訴人部分廢棄。
（二）右開廢棄部分，被上訴人在第一審之訴駁回。
二、陳述：除與原審判決書所載相同者茲予引用外，補稱：
（一）上訴人於民國八十七年十月三十一日將車子停放於高雄圓山飯店之停車場，因
      放置信用卡之錢包及放置錢包之公事包並未被偷竊，待同年十一月三日方發現
      信用卡遺失，立即致電被上訴人辦理電話掛失，被上訴人之承辦人員亦告知並
      未被盜刷，至收到被上訴人所寄發之帳單，上訴人才知悉被盜刷之情事。
（二）信用卡置於車上被竊係持卡人無法控制之風險，故不可認定持卡人未盡保管之
      責。至信用卡約定條款第十二條有關被上訴人僅負擔掛失前二十四小時內遭冒
      刷所生之損害之約定，顯違反消費者保護法之規定，應屬無效。
（三）特約商店係受發卡銀行之委任代為審查信用卡之真偽及有效性，並核對持用者
      之身分與持卡人本人是否相符，及於簽帳時簽名是否與信用卡之簽名相符，惟
      特約商店就本件簽帳顯未盡核對筆跡及持卡人身分。況系爭特約商店為不正當
      營業之商店，假借餐廳及歌唱視廳社之名義，並無營業及消費之事實，且系爭
      清費款簽帳時間不到三十分鐘，顯有冒刷之嫌疑，足見特約商店乃提供盜刷者
      以刷卡兌換現金，其已違反特約商店不得與持卡人偽造、虛構不實之交易行為
      或共謀詐欺，以信用卡簽帳方式或其他方式折換金錢或取得利益之約定，依民
      法第二百二十四條之規定，特約商店既違反善良管理人之注意義務，被上訴人
      即應就其履行輔助人之行為負責。
（四）上訴人係於八十七年十一月三日辦理電話掛失手續，而該筆消費款係分別於八
      十七年十一月四日、同年月六日入帳，是特約商店尚未請款時，上訴人即已告
      知被上訴人信用卡遺失，故發卡銀行及請款銀行應在確認非本人簽帳消費時，
      拒絕支付該筆消費款項，然發行銀行及請款銀行不尋此途，仍執意為帳款之給
      付，以此助竊賊之橫行，卻將該風險轉嫁至弱勢之消費者身上，顯非事理之平
      。
三、證據：除援用原審所提證據外，補提信用卡約定條款、報案三聯單、繳款通知書
    、簽帳單為證。
乙、被上訴人方面：
一、聲明：駁回上訴。
二、陳述：除與原審判決書所載相同者茲予引用外，補稱：
（一）上訴人業已自承其所持信用卡置放於皮包中，且置放於高雄圓山飯店停車場之
      汽車內，於八十七年十月三十一日晚上六時許，上訴人發現鎖頭遭破壞，但卻
      未立即逐一清點皮包內之財物，遲至八十七年十一月三日始發現信用卡遺失，
      衡諸社會常情，實難認上訴人業已盡保管之責。再者，「二十四小時風險承擔
      條款」，即由發卡銀行承擔掛失前二十四小時內之風險，以減輕持卡人之過失
      責任，並督促持卡人善盡保管信用卡之責任，於信用卡遺失後應提早掛失，以
      避免損害擴大，觀之此項條款，並無違反公平互惠原則。
（二）該遺失之信用卡於遺失當日，雖即被竊賊使用，然因竊賊消費之特約商店之收
      單銀行於同年十一月四日始向被上訴人請款，因此，上訴人於八十七年十一月
      三日掛失時，被上訴人無從知悉該信用卡是否已被竊賊使用。另被上訴人並未
      與特約商店簽約，而係由請款銀行與特約商店簽約，且請款銀行只是負責清算
      而已，與被上訴人均無關係。況原審業已查明竊賊於簽單上冒簽上訴人之名字
      ，與上訴人信用卡申請書上所簽名寫法及筆順相符，是以縱認特約商店為被上
      訴人之履行輔助人，該特約商店就本件信用卡使用之審查，並無過失。
三、證據：援用原審之立證方法。
    理  由
一、本件被上訴人於第一審起訴主張：上訴人丁○○、甲○○於八十六年四月二十八
    日向被上訴人申請信用卡正、附卡使用，依約上訴人即得於特約商店簽帳消費，
    但應於繳款截止日前向被上訴人清償，否則應依約給付利息及違約金。詎上訴人
    自八十七年十一月六日起即未依約繳款，且其信用卡亦經上訴人掛失附卡、註銷
    正卡而停用，依兩造約定條款第十四條第三項約定，信用卡一經停用，即喪失期
    限利益，全部債務均視為到期，上訴人至八十八年五月六日止，尚欠信用卡消費
    款項共十四萬七千元、掛失費一千元、利息一萬一千四百六十二元等語（其中被
    上訴人請求上訴人給付利息一萬一千四百六十二元部分，業經原審判決駁回，未
    據被上訴人聲明不服已告確定）。上訴人則以：系爭消費款項並非上訴人甲○○
    所消費，上訴人發現信用卡遺失後便立即辦理電話掛失，上訴人掛失時雖已逾遺
    失後二十四小時，然系爭消費簽帳單上之簽名與上訴人甲○○簽名並不相符，特
    約商店未盡審核簽名真偽之義務，被上訴人應向特約商店主張權利，始符公平；
    且系爭特約商店為不正當營業之商店，係假借餐廳及歌唱視廳社之名義，並無營
    業及消費之事實，其提供盜刷者以刷卡兌換現金，顯已違反特約商店不得與持卡
    人偽造、虛構不實之交易行為或共謀詐欺，以信用卡簽帳方式或其他方式折換金
    錢或取得利益之約定，依民法第二百二十四條之規定，特約商店既違反善良管理
    人之注意義務，被上訴人即應就其履行輔助人之行為負責。至「二十四小時風險
    承擔條款」之約定有違公平互惠原則，依消費者保護法之規定，應屬無效等語置
    辯。
二、經查，本件上訴人丁○○、甲○○於八十六年四月二十八日向被上訴人申請信用
    卡正、附卡使用，依約上訴人即得於特約商店簽帳消費，但應於繳款截止日前向
    被上訴人清償，逾期另給付利息及違約金，而上訴人甲○○申請之附卡於八十七
    年十月三十一日確有刷卡消費二筆共計十四萬零七百元等情，有信用卡金卡申請
    書影本、約定條款影本、信用卡簽帳消費明細表影本各一份及簽帳單影本二紙附
    卷可稽，且為兩造所不爭執，自堪信為真實。本件被上訴人主張依信用卡契約之
    約定，上訴人應給付消費款十四萬零七千元、掛失費一千元等語，上訴人除就掛
    失費一千元部分無爭執外，就消費款部分則以前詞置辯。是本院應審酌者厥為系
    爭信用卡契約之法律性質如何，特約商店是否為被上訴人之履行輔助人？系爭消
    費款項是否為上訴人甲○○所為及應否由上訴人負責而已，茲分述如下：
（一）按上訴人與被上訴人締結信用卡契約後，即有權利憑被上訴人所發信用卡於張
      貼有該特種信用卡標誌之特約商店以簽帳方式消費，無須於當時給付任何現金
      ，俟一定期間後，再依上訴人與被上訴人約定之償還方式，償還全部或部分帳
      款。是上訴人與被上訴人間之信用卡契約之法律關係，通說均認為具有委任、
      交互計算等性質之混合契約。此種信用卡契約係由上訴人向被上訴人依信用卡
      契約提供之特約商店簽帳消費，並委託被上訴人代為處理清償信用卡消費之債
      務，而由上訴人給付被上訴人年費之報酬（參照約定條款第三條第一項），同
      時被上訴人亦可從消費款項中按一定比例向特約商店收取手續費，是就上訴人
      委託被上訴人代向特約商店清償消費債務等行為觀之，應屬有償之委任契約之
      性質，自有民法有關委任關係之適用，被上訴人履行此等義務，自應盡善良管
      理人之注意義務（民法第五百三十五條參照）。
（二）次按債務人之代理人或使用人，關於債之履行有故意或過失時，債務人應與自
      己之故意或過失負同一責任。但當事人另有訂定者，不在此限，民法第二百二
      十四條定有明文。此即學術上所稱「履行輔助人」之法律依據。又前開所謂使
      用人，係指為債務人服勞務之人，凡事實上輔助債務人履行債務之人均屬之，
      不以負有法律上義務者為必要，是不限於僱用人與受僱人間之關係，亦不以在
      經濟上或社會上有從屬地位者為限。只要在「必要」時債務人可得對第三人行
      為加以指揮、監督者即足。又有關所謂只要在「必要」時債務人可得對第三人
      行為加以「指揮、監督」，並不以「指揮、監督人」與「被指揮、監督人」間
      有契約等關係存在，只要在債權人與債務人間有約定債務人必須給付者，則不
      論債務人是由自己履行債務，或自行洽由或輾轉洽由第三人履行債務，該實際
      履行債務人責任之第三人，自屬債務人之履行輔助人。查本件被上訴人為完成
      其與上訴人間前開信用卡契約義務，乃委由請款銀行代為處理特約商店之遴選
      、簽約及上訴人消費帳單之彙送、審核與付款清算等事宜（否則被上訴人既未
      直接與特約商店簽約，上訴人如何憑被上訴人所發行之信用卡至特約商店消費
      ）。又請款銀行亦同為完成前開被上訴人委託之義務及達到信用卡契約之目的
      ，亦再據此遴選特約商店，並與特約商店再簽立特約商店約定書，約定特約商
      店須同意信用卡持卡人得以簽帳方式支付向特約商店購物及享受服務等之款項
      ，而請款銀行則同意為特約商店處理因接受持卡人簽帳所發生之帳款收、付事
      宜，是被上訴人雖僅與請款銀行簽約，並未直接與特約商店簽約，惟被上訴人
      係輾轉由請款銀行委任特約商店履行其對上訴人之債務，揆諸前開說明，足認
      上訴人依信用卡契約至特約商店簽帳消費，該特約商店自仍屬被上訴人之履行
      輔助人，被上訴人陳稱：被上訴人並未與特約商店簽約，而係由請款銀行與特
      約商店簽約，且請款銀行只是負責清算而已，與被上訴人均無關係等語，自屬
      無據。
（三）再按當事人主張有利於己之事實者，就其事實有舉證責任，民事訴訟法第二百
      七十七條定有明文；又債權人就債權發生原因之事實負有舉證之責，在信用卡
      契約之情形，發卡銀行得依信用卡契約請求持卡人給付發卡銀行代持卡人墊給
      特約商店之消費款，係以持卡人有簽名於簽帳單上表示指示發卡銀行處理消費
      款事務為前提，是發卡銀行自應就此一債權發生原因事實舉證。查被上訴人於
      原審起訴時雖主張系爭消費款係上訴人甲○○所為，然上訴人甲○○否認簽帳
      單上簽名之真正，且系爭簽帳單經與上訴人甲○○之前持該信用卡消費之簽帳
      單上之親筆簽名筆跡互相比對亦不相符一節，有內政部警政署刑事警察局鑑驗
      通知書一紙附卷足憑，而被上訴人復無法舉他證以實其說，堪信上訴人主張系
      爭二筆消費款項並非上訴人甲○○所為之事實為真實。
（四）復按定型化契約中之條款違反誠信原則，對消費者顯失公平者無效；定型化契
      約中之條款有下列情形之一者，推定其顯失公平：一、違反平等互惠原則者；
      二ˋ條款與其所排除不予適用之任意規定之立法意旨顯相矛盾者；三、契約之
      主要權利或義務，因受條款之限制，致契約之目的難以達成者，消費者保護法
      第十二條定有明文。本件被上訴人為企業經營者，為與不特定多數人訂立信用
      卡契約之用而單方預先擬定之信用卡契約條款，由上訴人申請經被上訴人核准
      後成立信用卡契約，是自屬定型化契約，並有前開規定之適用。經查，本件系
      爭信用卡申請書約定條款第十二條第一項雖約定：「甲方（即上訴人）之信用
      卡如有遺失、被竊、滅失或其他喪失佔有等情形時，應立即以電話通知乙方（
      即被上訴人）辦理掛失停用手續：：甲方及連帶保證人對於辦妥電話掛失手續
      之前24小時以前，無論其簽名是否完全相符，仍應負清償之責：：。」然查：
  １、被上訴人發行在外之信用卡約定條款（一般發卡銀行均與信用卡同時寄予申請
      人）第十七條係參照我國財政部所訂信用卡定型化契約範本第十七條之規定而
      制定，該條規定：「持卡人辦理掛失停用手續後，且無下列第一款至第三款事
      由之一者，持卡人自辦理掛失停用手續時起所被冒用所發生之損失，由貴行負
      擔，但如無下列各款事由之一者，持卡人自辦理掛失停用手續時起前二十四小
      時以後（在自動化設備預借現金部分仍自持卡人辦理掛失停用手續時起）被冒
      用所發生之損失，由貴行負擔；自辦理掛失停用手續時起前之事由二十四小時
      以前被冒用之損失，貴行如無違反第七條善良管理人之注意義務者，應由持卡
      人負擔：１第三人之冒用為持卡人容許或故意將信用卡交其使用者。２持卡人
      故意將使用自動化設備辦理預借現金或進行其他交易之交易密碼或其他辨識持
      卡人同一性之方式告佑第三人者。３持卡人與第三人或特約商店偽造虛構不實
      交易行為或共謀詐欺者。４持卡人得知信用卡遺失或被竊等情形而怠於立即通
      知貴行，或持卡人發生信用卡遺失或被竊等情形後，自當期繳款截止日起已逾
      二十日者。５持卡人未依第一項約定向當地警察機關報案或以書面補行通知貴
      行者。６持卡人違反第九條第一項約定，未於信用卡簽名致遭第三人冒用者。
      ７持卡人於辦理信用卡掛失手續後，未提出貴行所請求之文件、拒絕協助調查
      或其他違反誠信原則之行為者。」上開約定條款第十七條之約定係以持卡人無
      故意不法或其他過失情事，及發卡機關未違反善良管理人之注意義務為條件，
      就持卡人辦理掛失手續前被第三人冒用之風險，以二十四小時為界，分由發卡
      銀行及持卡人負擔，此種以發卡銀行及持卡人均無過失之前提下所為之危險負
      擔約款，在難以證實持卡人有故意不法或過失情形下，在掛失前二十四小時之
      後之損失，實際上幾乎由發卡銀行無條件承擔，故該項約款顯非全然不利於持
      卡人。惟兩造簽訂之信用卡約款就「二十四小時風險承擔條款」之約定竟與被
      上訴人發行在外之信用卡約定條款不同，而係將掛失前二十四小時以前被冒用
      之損失，無論被上訴人有無過失，全歸由持卡人負擔，足見該約定有違平等互
      惠原則。
  ２、依所謂「優勢之風險承擔人」之標準理論言，即應將風險分配於支付最少成本
      即可防阻風險發生之人，始能達成契約最高經濟效率之目的。按信用卡在掛失
      前被冒用之風險，包括由發卡機構內部職員、或其履行輔助人（特約商店）之
      故意、重大過失、或抽象輕過失所生之損失等，此等損失之造成，發卡機構顯
      然較持卡人更有能力避免。概以發卡銀行與特約商店，在接受信用卡而提供消
      費服務或清償消費款項時，均可再次檢查簽帳單上簽名與信用卡上既有之簽名
      ，或持卡人留存之簽名記錄，是否相符，甚且可查詢是否持卡人為真正之信用
      卡申請人，以之決定接受該筆信用卡消費。反之若將冒用之風險歸諸於持卡人
      負擔，則持卡人一旦遺失信用卡，在知悉遺失並掛失前毫無保護之餘地，且通
      常持卡人常持有多張信用卡，亦不經常使用，是信用卡遺失而未發覺之事所在
      多有，自亦不能及時掛失，是基於優勢之風險承擔人之理論而言，本件兩造間
      前開約款第十二條約定，被上訴人僅承擔掛失前二十四小時內遭冒用之損失，
      對掛失前二十四小時以前遭冒刷之損失歸由持卡人負責之約定，亦顯與前開消
      費者保護法第十二條第二項第一款所規定之「平等互惠」原則有悖，應認無效
      。
  ３、再就專業能力觀之，發卡機構較一般持卡人具有專業素養及訓練，較諸持卡人
      對於冒用信用卡等行為損失可能遭致之損害，較有預防能力，而聯合信用卡中
      心或請款銀行與特約商店簽訂契約時，亦可課與特約商店一定程度之注意義務
      ，謹慎辨明持用人與持卡人之同一性。且就經濟觀點而言，發卡機構具有較強
      之經濟能力，可藉由保險或其他方式轉嫁風險，或以較強之談判實力與特約商
      店約定風險比例分擔（例如保險等），故由發卡機構承擔冒用之風險，較之經
      濟能力較弱之持卡人承擔此一風險，更符合效益與經濟成本之考量。是綜上可
      知，本件兩造間信用卡定型化契約條款中之第十二條約定信用卡掛失前二十四
      小時以前，不論簽名是否相符，凡信用卡遭冒用之損失，均由上訴人負擔，顯
      違反平等互惠原則而無效，是被上訴人於原審以此無效約定主張上訴人應給付
      本件消費簽帳款項，亦無理由。
（五）末按受任人因處理委任事務，支出之必要費用，委任人應償還之，民法第五百
      四十六條第一項定有明文。所謂「必要費用」，係指受任人處理委任事務，應
      依委任人之指示，並與處理自己事務為同一之注意，其受有報酬者，應以善良
      管理人之注意為之而言（民法第五百三十五條參照），而在持卡人使用信用卡
      之情形，發卡機構所給付特約商店之簽帳款項，係依持卡人之指示，亦即唯有
      持卡人在簽帳單上簽名之消費帳單，發卡機構始得依民法第五百三十五條、第
      五百四十六條第一項規定，對持卡人請求償還必要費用權。次按債務人之代理
      人或使用人，關於債之履行有故意或過失時，債務人應與自己之故意或過失負
      同一責任，但當事人另有訂定者，不在此限，民法第二百二十四條定有明文。
      本件被上訴人請求之系爭消費款項係他人所冒刷，系爭簽帳單上之簽名亦非上
      訴人甲○○所為等情，已如上述，被上訴人即應就其所支出費用之必要性（即
      符合上訴人甲○○之指示）負舉證責任。查特約商店既為發卡銀行履行對持卡
      人依信用卡契約義務之履行輔助人，亦如前述，則特約商店於接受持卡人使用
      信用卡簽帳消費時，亦應本於善良管理人之注意義務，詳盡辨明該卡之真偽及
      有效性，並負責核對持用者之身分與持卡人本人是否相符，以防阻持偽造信用
      卡消費、冒用他人名義之消費或持用他人信用卡消費等與信用卡約定不符之情
      形，同時並有拒絕持卡人與前開不合約定之簽帳消費之義務。又本件被上訴人
      固提出二紙簽帳單影本以證明系爭消費款，惟特約商店在接受簽帳消費時，須
      核對信用卡背面之簽名，若簽帳單上之簽名與信用卡上之簽名，以肉眼即可辨
      識兩者有所不同時，特約商店即應要求簽帳者提出身分證明或拒絕簽帳，始得
      謂已盡善良管理人之注意義務，非謂需簽帳單上之簽名與信用卡上之簽名「顯
      不相同」，而特約商店仍予簽帳，方認其未盡善良管理人之注意，蓋民法上之
      善良管理人注意義務乃指客觀上受有報酬高標準之注意義務故也。查系爭簽帳
      單上訴人「甲○○」之簽名經與上訴人甲○○之前持該信用卡消費之簽帳單上
      之簽名筆跡互相比對，無論筆觸、轉折、運筆法，只要稍加注意即可以肉眼察
      覺兩者簽名有所不同，足見被上訴人之履行輔助人即特約商店在接受系爭簽帳
      款消費時，並未盡其核對信用卡簽名之善良管理人之注意義務，率准不知名之
      第三人刷卡簽帳消費，顯係違反其應負之善良管理人注意義務，而有過失，依
      上開說明，被上訴人就此過失自應負同一責任。是被上訴人既未能舉證證明上
      訴人甲○○有指示被上訴人就上開偽造之簽帳單為付款，則被上訴人為上訴人
      甲○○所付之系爭消費款項即非必要費用，依上開民法第五百四十六條第一項
      之規定，上訴人對被上訴人即無請求償還系爭消費款項即必要費用之權。
三、綜上所陳，被上訴人本於信用卡契約之法律關係請求上訴人連帶給付掛失費一千
    元部分，為有理由，應予准許。逾此所為請求，為無理由，應予駁回。至於被上
    訴人敗訴部分，其假執行之聲請失所附麗，應併予駁回。原審除已確定部分外就
    超過上開應准許部分，為上訴人敗訴之判決，並為假執行之宣告，尚有未洽，上
    訴意旨就此部分指摘原判決不當，求予廢棄改判，為有理由。至於上開應准許部
    分，原審判命上訴人連帶給付，並為假執行之宣告，核無違誤，上訴意旨，就此
    部分，仍執陳詞，指摘原判決不當，求予廢棄，為無理由，應予駁回。
四、據上論結，本件上訴為一部有理由，一部無理由，依民事訴訟法第四百三十六條
    之一第三項、第四百五十條、第四百四十九條第一項、第七十九條但書、第八十
    五條第二項，判決如主文。
中      華      民      國    八十九    年     八     月      三十      日
                                    民事第五庭審判長法  官  邱新福
                                                    法  官  陳惠生
                                                    法  官  林秀圓
（不得上訴）
右為正本係照原本作成
如對本判決上訴，須於判決送達後廿日內向本院提出上訴狀
中      華      民      國    八十九    年      八      月    三十    日
~B法院書記官  林蓮女


司法院資訊處製作；財團法人民間司法改革基金會備份。
